【裁判字號】    97,上訴,3591
【裁判日期】    970827
【裁判案由】    毒品危害防制條例
【裁判全文】
臺灣高等法院刑事判決                97年度上訴字第3591號
上  訴  人
即  被  告  甲○○
上列上訴人因毒品危害防制條例案件，不服臺灣士林地方法院九
十七年度訴字第四二九號，中華民國九十七年六月十七日第一審
判決（起訴案號：臺灣士林地方法院檢察署九十七年度毒偵字第
四三六、七０四號），提起上訴，本院判決如下：
    主  文
上訴駁回。
    事  實
一、甲○○前於民國八十七年間，因施用毒品案件，經臺灣板橋
    地方法院裁定送觀察、勒戒後，認有繼續施用毒品傾向，由
    該院裁定送強制戒治後，於八十九年六月十二日戒治期滿釋
    放出所，並由臺灣板橋地方法院檢察署檢察官以八十九年度
    戒毒偵字第四三九號為不起訴處分確定。詎仍未戒除毒癮，
    復於前開強制戒治執行完畢五年內，再犯施用毒品案件，經
    臺灣士林地方法院裁定送強制戒治後，於九十三年一月九日
    因毒品危害防制條例修正而停止強制戒治出所，並經臺灣士
    林地方法院檢察署檢察官以九十二年度毒偵字第七十七號聲
    請簡易判決處刑，由士林地院以九十二年度士簡字第八七七
    號判決處有期徒刑六月確定，並於九十三年七月八日因縮刑
    期滿執行完畢。再因施用毒品案件，經士林地院以九十五年
    度訴字第四九四號判決處有期徒刑九月，嗣經同法院以九十
    六年度聲減字第三五二號裁定減刑為四月十五日確定，於九
    十六年八月十日縮刑期滿執行完畢 (以上構成累犯)。 復因
    施用毒品案件，經士林地院以九十六年度訴字第六三０號判
    決，就施用第一級毒品犯行判處有期徒刑一年，減為六月；
    施用第二級毒品犯行判處有期徒刑四月，減為二月，應執行
    有期徒刑八月，並經本院以九十六年度上訴字第五二一七號
    駁回上訴確定。
二、詎甲○○仍不知悔改，基於施用第一級毒品海洛因之犯意，
    於九十七年一月六日下午一時許，以將海洛因捲於香菸內之
    方式，在臺北市○○區○○路菜市場公廁內，施用第一級毒
    品海洛因一次；另基於施用第二級毒品甲基安非他命之犯意
    ，於九十七年一月八日，於臺北市士林區士林夜市廟口附近
    朋友之車子上（起訴書記載不詳應予補充），以不詳方式，
    施用第二級毒品甲基安非他命一次，嗣於九十七年一月八日
    下午三時十五分許，在臺北市○○路五十六號前為警查獲，
    並扣得海洛因一包（毛重０點二六公克、淨重０點０五公克
    ）。復經警採集甲○○尿液送驗結果，結果呈鴉片類及甲基
    安非他命類之陽性反應，而知悉上情。
二、案經臺北市政府警察局士林分局報告臺灣士林地方法院檢察
    署檢察官偵查起訴。
    理  由
一、前開犯罪事實，業據上訴人即被告（下稱被告) 甲○○於原
    審、本院審理時供承不諱（見原審卷第二十六頁、本院卷第
    二十五頁），且被告為警依法對其採集之尿液經送請臺灣尖
    端先進生技醫藥股份有限公司以酵素免疫分析法（EIA） 初
    步檢驗及氣相層析質譜儀分析法（GC/MS）確認檢驗結果 ，
    均呈甲基安非他命類及嗎啡類陽性反應，有該公司九十七年
    一月二十一日出具之濫用藥物檢驗報告、臺北市政府警察局
    偵辦毒品案件尿液檢體委驗單附卷可稽，並有扣案之第一級
    毒品海洛因一包可資佐證。被告之自白核與事實相符，應堪
    予採信。是本件事證已臻明確，被告犯行洵堪認定，應予依
    法論科。
二、按九十二年七月九日新修正之毒品危害防制條例刪除二犯及
    三犯之規定，一改修法前繁雜之處遇程序，僅將施用毒品者
    簡化區分為初犯、再犯，並認施用毒品者係屬病患性犯人，
    以觀察、勒戒戒除其身癮，並以強制戒治去除其心癮。經觀
    察、勒戒或強制戒治執行完畢釋放後，若係五年後再犯該條
    例第十條施用毒品罪者，與同條例第二十條第一項、第二項
    關於「初犯」之處理方式相同，檢察官應先聲請法院裁定令
    被告入勒戒處所觀察、勒戒，並視有無繼續施用毒品傾向，
    決定應予釋放、為不起訴之處分，或應聲請法院裁定令入勒
    戒處所強制戒治；若係五年內「再犯」同條例第十條施用毒
    品罪者，依同條例第二十三條第二項規定，檢察官則應依法
    追訴。觀諸該條例第二十條第三項之修正理由：「觀察、勒
    戒或強制戒治五年後再犯者，顯見前所實施之觀察、勒戒或
    強制戒治已足以遮斷其施用毒品之癮，為期自新及協助其戒
    除毒癮，對此五年後再犯者，爰明定仍適用初犯之規定，先
    經觀察、勒戒、強制戒治之程序。」及同條例第二十三條第
    二項之修正理由：「為配合簡化施用毒品犯之刑事處遇程序
    ，並鑑於經觀察、勒戒或強制戒治執行完畢釋放後五年內再
    犯者，其再犯率甚高，原據以實施之觀察、勒戒及強制戒治
    既已無法收其實效，自應施以刑事處遇。」，顯然如施用毒
    品者係前經觀察、勒戒或強制戒治等治療程序執行完畢五年
    後，始再施用毒品之「初犯」，因前所執行之觀察、勒戒或
    強制戒治已足收戒除毒癮之效，自應重新執行觀察、勒戒或
    強制戒治等治療程序，並於治療程序執行完畢後，由檢察官
    為不起訴處分，毋庸對之追訴處罰；反之，在「再犯」之情
    形，因其先前所為治療程序顯未能收戒斷毒癮之效，且考量
    施用毒品者之再犯率偏高，乃簡化其刑事處遇程序，而逕予
    追訴處罰，不再施以治療程序。參酌上開立法理由，修正毒
    品危害防制條例就施用毒品者，祇於「初犯」及「五年後再
    犯」二種情形，有其追訴條件之限制，即須於初犯經觀察、
    勒戒或強制戒治釋放後，五年內均無施用毒品之行為，始能
    認其前所實施之觀察、勒戒或強制戒治已足遮斷毒癮，而得
    於五年後再犯時，再予適用初犯之規定，重行觀察、勒戒等
    程序。倘五年內已經再犯，被依法追訴處罰，縱其第三次（
    或第三次以上）施用毒品之時間在初犯釋放五年以後，即與
    「五年後再犯」之情形有別，且因已於「五年內再犯」，顯
    見其再犯率甚高，原實施觀察、勒戒或強制戒治，已無法收
    其實效，而無五年戒斷期之存在，自無再經觀察、勒戒及強
    制戒治之必要，即應依該條例第十條處罰，始符新法修正之
    本旨（最高法院九十五年度第七次刑事庭決議、最高法院九
    十五年度臺非字第五九號、第六五號，九十六年度台非字第
    二三六號判決意旨可資參照）。經查，被告前因施用毒品案
    件，經觀察、勒戒及強制戒治後，於八十九年六月十二日戒
    治期滿釋放出所，並由臺灣板橋地方法院檢察署檢察官以八
    十九年度戒毒偵字第四三九號為不起訴處分確定。又因施用
    毒品案件，經送強制戒治後，於九十三年一月九日因毒品危
    害防制條例修正而停止強制戒治出所，並經臺灣士林地方法
    院檢察署檢察官以九十二年度毒偵字第七十七號聲請簡易判
    決處刑，由士林地院以九十二年度士簡字第八七七號判決處
    有期徒刑六月確定，並於九十三年七月八日因縮刑期滿執行
    完畢。再因施用毒品案件，經士林地院以九十五年度訴字第
    四九四號判決處有期徒刑九月，嗣經同法院以九十六年度聲
    減字第三五二號裁定減刑為四月十五日確定，於九十六年八
    月十日縮刑期滿執行完畢。復因施用毒品案件，經士林地院
    以九十六年度訴字第六三０號判決，就施用第一級毒品犯行
    判處有期徒刑一年，減為六月；施用第二級毒品犯行判處有
    期徒刑四月，減為二月，應執行有期徒刑八月，並經本院以
    九十六年度上訴字第五二一七號駁回上訴確定等情，有本院
    被告前案紀錄表在卷可佐，是被告於八十九年六月十二日強
    制戒治執行完畢後五年內，既又分別於九十二年、九十五年
    及九十六年間陸續再犯施用毒品罪，且經判處罪刑確定，即
    係「五年內再犯」，甚為明確。衡諸前揭說明，本案被告犯
    行既非初犯，亦非毒品危害防制條例第二十條第三項所指「
    五年後再犯」之情形，從而，公訴人依法追訴，於法並無不
    合，本院自應依法論科。
三、按海洛因、甲基安非他命分別係毒品危害防制條例第二條第
    二項第一款、第二款所規定之第一、二級毒品，均不得施用
    及持有。另按人體施用甲基安非他命後，其主要代謝物中，
    未改變型態之甲基安非他命占施用劑量達百分之四十三，安
    非他命則約為百分之五；人體若施用安非他命後，主要代謝
    物中則有未改變型態之安非他命，但無甲基安非他命（法務
    部調查局九十三年五月四日調科壹字第０九三六二四一三九
    八０號函足資參照）。則人體若施用安非他命，其尿液代謝
    物不可能出現甲基安非他命，惟人體若施用甲基安非他命，
    尿液代謝物除主要有甲基安非他命外，亦可能有少量之安非
    他命。本件被告為警採集之尿液，經送驗後既檢出安非他命
    及甲基安非他命之反應，此有前開濫用藥物檢驗報告可證，
    則被告自不可能係施用安非他命，當係施用甲基安非他命無
    疑，因此檢察官於起訴書內記載被告係施用安非他命云云，
    尚有誤會，應予更正。又被告基於不同之犯意，分別在前開
    時地各施用第一級毒品海洛因及第二級毒品甲基安非他命一
    次，核其所為，係犯毒品危害防制條例第十條第一項之施用
    第一級毒品罪及第十條第二項之施用第二級毒品罪。被告所
    犯上開二罪間，犯意各別，構成要件互異，應分論併罰。被
    告因施用第一級毒品海洛因及第二級毒品甲基安非他命而分
    別非法持有之低度行為，應為施用之高度行為所吸收，不另
    論罪。又被告有事實欄所載之犯罪科刑執行情形，此有本院
    被告前案紀錄表在卷可稽，是其於受有期徒刑執行完畢後五
    年內故意再犯本件有期徒刑以上之罪，為累犯，應依刑法第
    四十七條第一項之規定，各予加重其刑。
四、原審認被告罪證明確，引用毒品危害防制條例第十條第一項
    、第二項、第十八條第一項前段，刑法第十一條、第四十七
    條第一項、第五十一條第五款之規定，爰審酌被告有施用毒
    品前科，並經觀察、勒戒及強制戒治後，竟又再度施用毒品
    ，顯見其意志不堅，無法戒絕毒癮、犯罪之動機、手段、本
    件施用海洛因及安非他命行為各一次，施用毒品為自戕行為
    ，對身體健康產生危害及犯罪後於本院審判時坦承犯行之態
    度等一切情狀，復敘明被告本件犯罪時間皆非於九十六年四
    月二十四日前，不應予以減刑，分別量處被告施用第一級毒
    品罪有期徒刑九月，施用第二級毒品罪有期徒刑四月，應執
    行有期徒刑十月，並諭知扣案之第一級毒品海洛因一包（驗
    得淨重０點０五公克）係屬違禁物，應依毒品危害防制條例
    第十八條第一項前段規定沒收銷燬。經核原審之認事用法均
    無違誤，量刑亦屬妥適。被告上訴稱其於警察盤查時主動將
    毒品交與警方自首，其已徹底悔悟，請求從輕量刑云云。惟
    查：刑法第六十二條所稱自首，係以犯人在其犯罪未被發覺
    前，向該管公務員自承犯罪而受裁判為要件。本案被告雖於
    警察盤查時提出所持有香菸盒及內裝之一包毒品，有警詢筆
    錄及臺北市政府警察局士林分局文林派出所偵辦刑案職務報
    告表可稽（見偵字第一三四七號卷第十頁、第十二頁），惟
    被告於警詢及檢察官初次詢問時皆否認毒品為其所有及本案
    施用毒品犯行，至檢察官第二次詢問時始坦承扣案毒品為其
    所有及其於九十七年一月十六日曾施用第一級毒品海洛因。
    從而，被告飾詞否認犯行於前，至警方採尿送驗後，始於檢
    察官訊問時坦承部分犯行，非可謂係在犯罪未被發覺前，向
    該管公務員自承犯罪，自不能求得自首之寬典。又量刑係法
    院就繫屬個案犯罪之整體評價，為事實審法院得依職權自由
    裁量之事項。量刑判斷當否之準據，應就判決之整體觀察為
    綜合考量，苟已斟酌刑法第五十七條各款所列情狀，而未逾
    越法定刑度，即不得遽指為違法。本案原審已斟酌刑法第五
    十七條各款所列情狀，在法定刑度範圍內量刑，並無違法或
    失當之情形，是以被告以上開理由指摘原審判決不當，為無
    理由，應予駁回。
據上論斷，應依刑事訴訟法第三百六十八條，判決如主文。
本案經檢察官劉文水到庭執行職務。
中    華    民    國    97    年    8     月    27    日
                  刑事第十二庭  審判長法  官  蔡永昌
                                      法  官  陳榮和
                                      法  官  蘇素娥
以上正本證明與原本無異。
施用第一級毒品部分如不服本判決，應於收受送達後十日內向本
院提出上訴書狀，其未敘述上訴之理由者並得於提起上訴後十日
內向本院補提理由書（均須按他造當事人之人數附繕本）。
施用第二級毒品部分不得上訴。
                                      書記官  陳禹任
中    華    民    國    97    年    8     月    28    日
附錄本案論罪科刑法條全文
毒品危害防制條例第十條
施用第一級毒品者，處六月以上五年以下有期徒刑。
施用第二級毒品者，處三年以下有期徒刑。


司法院資訊處製作；財團法人民間司法改革基金會備份。
